【裁判字號】    85,台上,5893
【裁判日期】    851212
【裁判案由】    貪污
【裁判全文】
最高法院刑事判決                              八十五年度台上字第五八九三號
    上訴人  甲○○
右上訴人因貪污案件，不服台灣高等法院中華民國八十四年十二月二十七日第二審更
審判決（八十四年度重上更(四)字第四八號，起訴案號：前台灣宜蘭地方法院檢察處六
十四年度偵字第二一九二、二一九四、二三八七、二三八八號），提起上訴，本院判
決如左：
    主  文
原判決撤銷，發回台灣高等法院。
    理  由
本件原判決認定上訴人甲○○原係宜蘭縣礁溪鄉鄉長，該鄉公所職員黃萬枝（經原審
法院判處有期徒刑伍年確定，惟於民國七十七年四月二十日死亡），在該鄉公所建設
課擔任水稻綜合栽培指導及承辦路燈業務，藍銘泉在該鄉公所秘書室擔任總務工作，
均為依據法令從事公務之人員。六十二年十一月間，宜蘭縣礁溪鄉公所裝設公埔至十
六結段路燈，由黃萬枝主辦，黃萬枝告知其好友陳源張（已判處有期徒刑十月確定）
，陳源張欲承包該工程，但無包商資格，又缺乏資金，乃請黃萬枝幫忙，黃萬枝引介
陳源張與甲○○相識，甲○○允其承包，並指示黃萬枝與助理主計藍銘泉（已判處有
期徒刑五年確定）研究辦法，最後由甲○○、黃萬枝、藍銘泉共同商定該路燈工程分
三部分進行，即（一）水銀燈部分。（二）ＰＶＣ電線部分。（三）裝設工程部分。
將（一）部分由鄉公所直接向製造廠商購買。（二）及（三）部分則公開招標，並於
六十二年十一月二十一日簽請鄉長甲○○核准辦理。因陳源張無營業執照，經商請林
圳榕（經原審法院判決無罪確定）同意，以林某經營之正達水電行名義，參加投標，
陳源張為謀順利得標，在礁溪鄉○○○○路上，先交付黃萬枝新台幣（下同）四千元
，於同年十二月二日，在礁溪鄉公所建設課門口，再交付黃萬枝三千元，其中二千元
給藍銘泉。黃萬枝經甲○○之授意，於開標前先將底價洩漏與陳源張。裝設工程部分
，定於六十二年十二月八日上午九時三十分開標，陳源張再借用正光行及合志水電行
之名義，連同正達水電行三家投標，其中正光行係經營電料文具零售，並無投標資格
，仍准予參加投標，其所投之標單，於當日下午二時三十分始到達該鄉公所，已逾公
告開標之時間，本不能認為合法之投標，乃主持人甲○○、監標人藍銘泉、紀錄人黃
萬枝竟在開標紀錄上，虛偽記載於六十二年十二月八日上午九時三十分，由上開三家
參加投標，使以正達水電行名義投標之陳源張以低價得標，足以生損害於公眾。購買
ＰＶＣ電線部分，定於六十二年十二月十一日上午九時開標，陳源張仍以上開三家名
義投標，而合志水電行之標單，遲至當天上午十一時二十分以後到達，主持人甲○○
，紀錄人黃萬枝，仍在開標紀錄上，虛偽記載於六十二年十二月十一日上午九時由上
開三家參加投標，又使以正達水電行名義投標之陳源張以最低價得標，足生損害於公
眾（以上洩漏秘密及使登載不實罪部分均已逾追訴時效）。甲○○見陳源張已如願得
標，乃示意黃萬枝向陳源張索賄七千元，六十二年十二月十四日陳源張在其宅內，又
交付五千元給黃萬枝，再由黃萬枝轉交與甲○○收受等情。因而撤銷第一審此部分判
決，改判仍論處甲○○共同依據法令從事公務之人員，對於違背職務之行為收受賄賂
罪刑，固非無見。然查：(一)、採為判決基礎之證據資料，必須經過調查程序，以顯出
於審判庭者，始與直接審理主義相符，否則其踐行之訴訟程序，即有違背法令。本件
宜蘭縣礁溪鄉公所六十二年間裝設公埔至十六結段路燈案卷，因已逾保存年限而燒燬
，有該鄉公所覆函在卷可稽（見原審重上更三字卷第七二頁），原審於審判期日自無
從將該案卷提示上訴人辨認，竟仍採為判決基礎（見原判決正本第四頁正面第一、二
行），顯有可議。(二)、科刑判決所認定之事實，與其所採用之證據不相適合者，即屬
證據上之理由矛盾。原判決事實認定：「……宜蘭縣礁溪鄉公所裝設公埔至十六結段
路燈工程，由黃萬枝主辦，黃萬枝乃告知其好友陳源張，陳源張欲承包該工程，但無
包商資格，又缺乏資金，即請黃萬枝幫忙，黃萬枝引介陳源張與當時任礁溪鄉長之甲
○○相識，甲○○允其承包，並指示黃萬枝與助理主計藍銘泉研究辦法，最後由甲○
○、黃萬枝、藍銘泉共同商定該路燈工程分三部分進行……」（見原判決正本第一頁
反面第四至十一行），原判決理由說明上開認定之事實，其所憑之證據係「同案被告
黃萬枝在宜蘭縣調查站供稱：『……我告訴甲○○有關陳源張欲承包該項路燈工程之
意，並代陳源張向甲○○說明：陳源張雖欲承包該工程，但因資金不夠，請求鄉長設
法通融，使陳源張順利得標，而且又有財力可以承包該工程，鄉長均答允，並要與助
理主計周圭璧研究如何解決陳源張因資金不夠的問題，與我及周某研究後，將整個工
程分割為水銀燈、ＰＶＣ電線採購及路燈裝設三項小工程……』」（見原判決正本第
二頁反面第五至十行）。前述上訴人指示黃萬枝與助理主計研究解決陳源張資金不足
問題，該助理主計究竟係「藍銘泉」抑係「周圭璧」﹖原判決事實之認定與理由所引
用黃萬枝之供述，並不相符，其有矛盾甚明。(三)、共同正犯對其他共同正犯實施之行
為應負其全部責任者，以就其行為於有犯意聯絡之範圍內為限，若其他共同正犯所實
施之行為，為其所不知，應僅就其所知之程度負其責任。原判決認定陳源張先後於六
十二年十二月八日、同月十一日得標後，上訴人乃示意黃萬枝向陳源張索取賄款七千
元，同月十四日陳源張在其自宅內，僅交付五千元給黃萬枝轉交與上訴人云云。但陳
源張在此之前，尚於六十二年十一月間，為謀順利得標交付賄款四千元予黃萬枝收受
；又於同月二日再交付賄款三千元予黃萬枝，其中二千元囑由黃萬枝轉交給藍銘泉收
受。則上開兩部分黃萬枝、藍銘泉之收賄行為，上訴人是否知情﹖且此與上訴人有無
行為時法即戡亂時期貪污治罪條例第十二條第一項、及中華民國六十四年罪犯減刑條
例之減刑等適用有關，原審未予調查明白，並於判決內詳為認定記載，難謂於法無違
。上訴意旨，指摘原判決不當，非無理由，應認有撤銷發回更審之原因。至於原判決
不另諭知免訴部分，基於審判不可分原則，應予一併發回。又貪污治罪條例業於八十
五年十月二十三日修正公布施行，原判決未及比較新舊法何者對上訴人有利，案經發
回，一併指明。
據上論結，應依刑事訴訟法第三百九十七條、第四百零一條，判決如主文。
中      華      民      國    八十五    年     十二     月     十二     日
                              最高法院刑事第七庭
                                  審判長法官  董  明  霈
                                        法官  丁  錦  清
                                        法官  楊  商  江
                                        法官  賴  忠  星
                                        法官  林  茂  雄
      右正本證明與原本無異
                                              書  記  官
中      華      民      國    八十五    年     十二     月    二十一    日


司法院資訊處製作；財團法人民間司法改革基金會備份。
